臺灣臺中地方法院刑事判決　　　　　　　96年度易字第3964號
公　訴　人　臺灣臺中地方法院檢察署檢察官
被　　　告　乙○○
上列被告因詐欺案件，經檢察官提起公訴（96年度偵緝字第2151
號），本院判決如下：
    主    文
乙○○連續意圖為自己不法之所有，以詐術使人將本人之物交付
，處有期徒刑拾月，減為有期徒刑伍月，如易科罰金，以銀元參
佰元即新臺幣玖佰元折算壹日。
    犯罪事實
一、乙○○基於意圖為自己不法所有之概括犯意，明知其未受委
    託，且並無替他人辦理遺產繼承登記之真意，及坐落在臺中
    縣清水鎮○○段社口小段四二地號、四二之二地號、四二之
    三地號、四四地號、四四之一地號等土地，早於民國三十六
    年六月一日、七十九年二月七日、三十六年六月一日、三十
    六年六月一日、八十六年十二月三日，即已分別登記為「祭
    祀公業楊同益」、「清水鎮公所」、「祭祀公業楊同興記」
    等所有，並無法再為繼承或分割登記之標的；又坐落臺中縣
    清水鎮○○段清水小段二六二地號、二六三地號（重測後分
    別為臺中縣清水鎮○○段六九五地號、六九八地號）、臺中
    縣清水鎮○○段社口小段五六地號（重劃後為臺中縣清水鎮
    ○○段二三地號）等土地，其中臺中縣清水鎮○○段清水小
    段二六二地號土地早於六十八年十二月十二日即已分別登記
    為「清水鎮公所」所有、同小段二六三地號土地則於六十九
    年三月十七日登記為「顏境松」所有、臺中縣清水鎮○○段
    社口五六番地則於八十三年一月三十一日登記為「臺中縣政
    府」所有，均無法再變更所有權人為吳惠珠等人，竟先於八
    十八年二月十六日，持臺中縣清水鎮○○段社口小段四二地
    號、四二之二地號、四二之三地號、四四地號、四四之一地
    號、臺中縣清水鎮○○鎮○○段五二八地號等土地登記簿謄
    本，至吳惠珠位於臺中市中興三巷十五號住處，向其佯稱：
    伊代表族親辦理上開臺中縣清水鎮○○段社口小段四二地號
    、四二之二地號、四二之三地號、四四地號、四四之一地號
    等土地之繼承登記，又臺中縣清水鎮○○段清水小段二六二
    地號、二六三地號及臺中縣清水鎮○○段社口小段五六地號
    等土地可再變更所有權人為吳惠珠等人，需預先繳納鑑界、
    登記、分割等費用云云，致吳惠珠陷於錯誤，而於八十八年
    二月十六日起至同年九月八日止，連續繳交十次總計十六萬
    九千元之相關費用與乙○○；乙○○復承續上開詐欺取財犯
    意，於八十八年三月十六日十五時許，持甲○○外祖楊克繼
    之除戶謄本至甲○○位於臺中市○○路五十五巷八號住處，
    接續向甲○○、楊基進佯稱：伊代表族親辦理繼承手續，甲
    ○○外祖楊克繼名下遺留坐落臺中縣清水鎮○○鎮○○段五
    二八地號土地限於八十八年七月底前辦理繼承，否則所有權
    將歸政府所有云云，並要甲○○與其舅父楊基進各繳交一萬
    元之手續費，致甲○○、楊基進均陷於錯誤，而由甲○○當
    面繳付二萬元予乙○○（其中一萬元係楊基進委託甲○○先
    行代為墊付）。嗣因甲○○、吳惠珠二人查覺有異，且發現
    乙○○並未代辦任何手續，且不知去向，始知受騙。
二、案經吳惠珠、甲○○訴由臺灣臺中地方法院檢察署檢察官偵
    查起訴。
    理    由
一、按現行刑事訴訟法為保障被告之反對詰問權，排除具有虛偽
    危險性之傳聞證據，以求實體真實之發見，於該法第一百五
    十九條第一項明定被告以外之人於審判外之言詞或書面陳述
    ，除法律有規定者外，不得作為證據。又被告以外之人於審
    判外之陳述，雖不符前四條之規定（即刑事訴訟法第一百五
    十九條之一至同條之四），而經當事人於審判程序同意作為
    證據，法院審酌該言詞陳述或書面陳述作成時之情況，認為
    適當者，亦得為證據；當事人、代理人或辯護人於法院調查
    證據時，知有第一百五十九條第一項不得為證據之情形，而
    未於言詞辯論終結前聲明異議者，視為有前項之同意，刑事
    訴訟法第一百五十九條之五定有明文。本件檢察官、被告乙
    ○○並未就卷內證據資料之證據能力有所爭執，且迄於言詞
    辯論終結前，均未主張有刑事訴訟法第一百五十九條第一項
    不得為證據之情形，是應認已同意卷內證據均得作為證據，
    且經本院審酌後，認無不適當之情形，應認本案調查之卷內
    證據均有證據能力，合先敘明。
二、訊據被告乙○○固坦承確有分別以如事實欄所載之事由，向
    吳惠珠、甲○○各收取十六萬九千元及二萬元，然矢口否認
    有何詐欺之犯行，辯稱：關於臺中縣清水鎮○○段社口小段
    五六地號土地及臺中縣清水鎮○○段清水小段二六二地號、
    二六三地號土地部分，係因當時有政策可辦理土地歸還，因
    此向吳惠珠預收費用，後來因故無從辦理；又關於臺中縣梧
    棲鎮○○段五二八地號土地部分，當時確有未能辦理繼承登
    記將收歸國有之政策，且伊確實有代為辦理，但因繼承人眾
    多，手續繁雜，至今僅完成繼承系統表，其他部分均未完成
    ；另關於臺中縣清水鎮○○段社口小段四二地號、四二之二
    地號、四二之三地號、四四地號、四四之一地號等土地，係
    因此部分土地與上開欲辦理土地歸還及繼承登記之土地有相
    鄰關係，因此一併收取費用云云。惟查：
（一）被告當時確實以代辦臺中縣清水鎮○○段社口小段四二地
      號、四二之二地號、四二之三地號、四四地號、四四之一
      地號及臺中縣梧棲鎮○○段五二八地號等土地之繼承登記
      ，並以臺中縣清水鎮○○段清水小段二六二地號、二六三
      地號及臺中縣清水鎮○○段社口小段五六地號等土地可再
      變更所有權人為被害人吳惠珠等人名下為由，作為向被害
      人吳惠珠詐取財物之藉口等情，業據被害人吳惠珠於警詢
      中指訴：「（妳是於何時何地遭何人以何方式詐欺錢財？
      ）是於八十八年二月十六日起至同年九月八日止共十次，
      被告乙○○拿臺中縣清水鎮○○段社口小段四二地號、四
      二之二地號、四二之三地號、四四地號、四四之一地號及
      臺中縣梧棲鎮○○段五二八地號等之土地登記謄本對我佯
      稱其是出面代表親族辦理繼承手續問題，前後共十次分別
      以辦理繼承手續費、鑑界費之名義，向我收取五千元至三
      萬七千五百元不等之費用，合計共十六萬九千元之費用（
      詳如繳款收據）。於向我收錢後即去向不明。」等語，並
      經證人甲○○於本院審理時具結證稱：「（那時吳惠珠怎
      麼說？）吳惠珠告訴我說，被告跟她講社口五六番地土地
      可以去申請回來。意思是政府徵收、房屋拆除之後，土地
      可以辦回來他們的名下。不是說要繼承的問題。辦回來的
      時候，需要鑑界、登記、分割等手續費用，所以被告分成
      很多次向她要錢。」等語，此外，並有被告當時所書立之
      收據共十一紙在卷可參，自堪信為真實。被告於本院審理
      時空言辯稱：關於臺中縣清水鎮○○段社口小段四二地號
      、四二之二地號、四二之三地號、四四地號、四四之一地
      號等土地部分，係因此部分土地與上開欲辦理土地歸還及
      繼承登記之土地有相鄰關係，始向吳惠珠預收上開代辦費
      用云云，顯不足採。又上開坐落在臺中縣清水鎮○○段社
      口小段四二地號、四二之二地號、四二之三地號、四四地
      號、四四之一地號等土地，早於三十六年六月一日、七十
      九年二月七日、三十六年六月一日、三十六年六月一日、
      八十六年十二月三日，即已分別登記為「祭祀公業楊同益
      」、「清水鎮公所」、「祭祀公業楊同興記」等所有，有
      上開地號土地之登記簿謄本影本共五件在卷可佐，則上開
      土地既已分別登記為「祭祀公業楊同益」、「祭祀公業楊
      同興記」等所有，或因政府徵收而登記為「清水鎮公所」
      所有，自無從再辦理繼承登記。則被告就上開坐落臺中縣
      清水鎮○○段社口小段四二地號、四二之二地號、四二之
      三地號、四四地號、四四之一地號土地等或已分別登記為
      「祭祀公業楊同益」、「祭祀公業楊同興記」等所有，或
      因政府徵收而登記為「清水鎮公所」所有，而無從再辦理
      繼承登記之土地，向吳惠珠佯稱欲辦理繼承登記，顯係向
      吳惠珠詐取財物無疑。
（二）而關於臺中縣清水鎮○○段清水小段二六二地號、二六三
      地號及臺中縣清水鎮○○段社口小段五六地號土地部分，
      被告係以該土地雖經政府徵收，然房屋拆除之後土地可以
      登記回吳惠珠等人名下為由，向吳惠珠預收登記回名下後
      所需之鑑界、登記、分割等手續費用等情，已如前述，又
      上開土地，其中臺中縣清水鎮○○段清水小段二六二地號
      土地早於六十八年十二月十二日即已分別登記為「清水鎮
      公所」所有、同小段二六三地號土地則於六十九年三月十
      七日登記為「顏境松」所有、臺中縣清水鎮○○段社口小
      段五六地號土地則於八十三年一月三十一日登記為「臺中
      縣政府」所有等情，亦有上開地號土地之登記簿謄本影本
      共三件在卷可佐，則上開土地既已或因政府徵收而登記為
      「清水鎮公所」或「臺中縣政府」所有，或因買賣而歸屬
      私人「顏境松」所有，自無從再辦理變更所有人為吳惠珠
      等人，而被告復始終未能提出已被政府徵收或已因買賣而
      歸屬私人之土地能再變更所有人為原地主之相關法令依據
      或明確資料供本院參酌，被告空言辯稱當時確有此項政策
      云云，已難盡信。況縱認被告所言屬實，然依被告所言，
      當時既仍屬政策階段，是否會落實執行，猶屬未定，則被
      告以此完全不確定之事，預向吳惠珠收取該等土地辦回吳
      惠珠等人名下後所需之鑑界、登記、分割等手續費用，猶
      屬荒謬；況被告既自承上述土地嗣後未能變更為吳惠珠等
      人所有等情，則倘被告當時實無詐欺取財之犯意，自應立
      即將該預備用以鑑界、登記、分割等之手續費用歸還吳惠
      珠，然被告竟完全未為此舉，顯現被告於取款之初，目的
      即在詐騙吳惠珠無疑。
（三）再關於臺中縣梧棲鎮○○段五二八地號土地部分，被告雖
      一再辯稱：當時確有未能辦理繼承登記將收歸國有之政策
      ，且伊確實有代為辦理，但因繼承人眾多，手續繁雜，至
      今僅完成繼承系統表，其他部分均未完成云云，並提出剪
      報影印資料一紙作為證據，然查被告當時係向被害人甲○
      ○等人佯稱：該土地必須於八十八年七月底前辦理繼承登
      記，否則土地將歸政府所有等情，業據被害人甲○○於警
      詢中證述甚明，與被告所提出之簡報資料所述「政府將給
      予緩衝期間至八十九年七月止」等情，時間上已有相當出
      入；再佐以被告既以受親族之委託辦理繼承登記為由，向
      被害人甲○○等人收取費用，姑不論被告始終未能明確陳
      稱其係受何親族之委託辦理繼承登記，縱被告確有受託此
      事，則其對於相關之繼承人員，理應知之甚詳，方有辦理
      繼承登記之能力，然倘若如被告於本院行準備程序時所自
      承：辦理繼承登記手續繁複，有時十年都辦不好等語（詳
      見本院卷第十六頁），則被告顯然無法在其所述之八十八
      年七月底前辦妥繼承登記，而該土地終將歸政府所有，然
      被告竟猶以為避免該土地收歸政府所有此一不可能達成之
      任務，向被害人甲○○等人收取代辦費用，其顯有向被害
      人甲○○等人詐取財物之犯意。況被告遲至九十六年十二
      月十二日仍未能就該土地辦妥繼承登記等情，亦有該地號
      至九十六年十二月十二日地籍謄本一紙在卷可參，雖被告
      辯稱：伊已完成繼承系統表一份，並提出該份繼承系統表
      供本院參酌，然被告始終未能提出任何證據證明該繼承系
      統表確為其在查訪何人、何地後，在何時、何地所自行製
      作，且細觀該繼承系統表，記載簡陋，僅就楊緒看該房觀
      之，對於楊朝枝之後代竟付之闕如（楊朝枝輩分與甲○○
      相當，除非絕嗣，否則當已有相當後代），則該繼承系統
      表亦顯難資由有利於被告之認定。
（四）綜上所述，本件事證明確，被告上開詐欺取財犯行，堪以
      認定。至被告另請求本院調閱楊緒看、楊緒用系統表，本
      院認為核無必要，附此敘明。
三、被告行為後，刑法及刑法施行法業於九十四年二月二日經總
    統以華總一義字第０九四０００一四九０一號令修正公布，
    並於九十五年七月一日施行。按行為後法律有變更者，適用
    行為時之法律，但行為後之法律有利於行為人者，適用最有
    利於行為人之法律，現行刑法第二條第一項定有明文。此條
    規定乃與刑法第一條罪刑法定主義契合，而貫徹法律禁止溯
    及既往原則，係規範行為後法律變更所生新舊法律比較適用
    之準據法，是刑法第二條本身雖經修正，但刑法第二條既屬
    適用法律之準據法，本身尚無比較新舊法之問題，應一律適
    用裁判時之現行刑法第二條規定以決定適用之刑罰法律，先
    予辨明。又以本次刑法修正之比較新舊法，應就罪刑有關之
    共犯、未遂犯、想像競合犯、牽連犯、連續犯、結合犯，以
    及累犯加重、自首減輕暨其他法定加減原因（如身分加減）
    與加減例等一切情形，本於統一性及整體性原則，綜其全部
    罪刑之結果而為比較，亦有最高法院九十五年度第八次刑庭
    會議決議可資參照。經查：
（一）被告行為後，刑法第五十六條連續犯之規定，業於九十四
      年一月七日修正公布刪除，並於九十五年七月一日施行，
      則被告行為後新法業已刪除連續犯之規定，此刪除雖非犯
      罪構成要件之變更，但顯已影響行為人刑罰之法律效果，
      自屬法律有變更，依新法第二條第一項規定，比較新、舊
      法結果，仍應適用較有利於被告之行為時法律即舊法論以
      連續犯（最高法院九十五年第八次刑事庭會議決議參照）
      。
（二）被告行為後，罰金罰鍰提高標準條例第二條業已刪除，而
      刑法第四十一條第一項前段關於易科罰金之折算標準已由
      舊法之銀元一百元、二百元、三百元修正為新臺幣一千元
      、二千元、三千元，因屬科刑規範事項之變更，其折算標
      準為裁判時所應諭知，自有就新舊法規定比較之必要，經
      比較新舊法結果，被告行為後之新法並未較有利於被告，
      是依刑法第二條第一項前段之規定，本件應適用被告行為
      時之舊法即依修正前刑法第四十一條第一項前段、修正前
      罰金罰鍰提高標準條例第二條之規定，諭知以銀元三百元
      折算一日為易科罰金之折算標準。
（三）被告行為後，刑法第三十三條第五款業於九十四年二月二
      日以華總一義字第０九四０００一四九０一號令修正公布
      ，並自九十五年七月一日起施行；修正後刑法第三十三條
      第五款規定「罰金：新臺幣一千元以上，以百元計算之。
      」，與修正前刑法第三十三條第五款規定「罰金：一元以
      上。」不同。比較新舊法結果，以舊法較有利於行為人，
      新法並無對被告較為有利之情形，故依刑法第二條第一項
      前段規定，本案關於刑法第三百三十九條第一項前段之法
      定刑罰金部分，自應適用行為時之法律即修正前刑法第三
      十三條第五款規定決定其罰金部分之法定刑。
（四）綜合上述修正前後刑法第五十六條、第四十一條第一項前
      段、第三十三條第五款適用情形綜合比較結果，修正後刑
      法之規定並非較有利於被告，參酌修正後刑法第二條第一
      項前段、但書規定之「從舊從輕」原則，本案應適用修正
      前刑法為法條適用之依據。
（五）另查被告行為後，業已增訂刑法施行法第一條之一，並規
      定：「中華民國九十四年一月七日刑法修正施行後，刑法
      分則編所定罰金之貨幣單位為新臺幣。九十四年一月七日
      刑法修正時，刑法分則編未修正之條文定有罰金者，自九
      十四年一月七日刑法修正施行後，就其所定數額提高為三
      十倍。但七十二年六月二十六日至九十四年一月七日新增
      或修正之條文，就其所定數額提高為三倍」，是就現行刑
      法中，有關於罰金刑處罰之規定，即有就新舊法比較之必
      要，惟經比較增訂之刑法施行法第一條之一與被告行為時
      之罰金罰鍰提高標準條例第一條前段、現行法規所定貨幣
      單位折算新臺幣條例第二條結果，二者規定適用之結果並
      無不同，自應適用裁判時之法律即刑法施行法第一條之一
      （最高法院九十六年度臺上字第一一三六判決意旨參照）
      。
四、核被告所為，係犯刑法第三百三十九條第一項詐欺取財罪。
    其先後多次詐欺取財之行為，時間密接、犯罪構成要件相同
    ，顯係基於概括犯意反覆為之，應依修正前刑法第五十六條
    連續犯之規定論以一罪，並加重其刑。又起訴書雖未論及被
    告以臺中縣清水鎮○○段清水小段二六二地號、二六三地號
    及臺中縣清水鎮○○段社口小段五六地號等土地可再變更所
    有權人為被害人吳惠珠等人，需預先繳納鑑界、登記、分割
    等費用為由，向被害人吳惠珠詐取財物之犯行，惟檢察官起
    訴書業已認定被告施用詐術，致吳惠珠陷於錯誤，而於八十
    八年二月十六日起至同年九月八日止，連續繳交十次總計十
    六萬九千元之相關費用，則被告上開犯行自為起訴範圍之一
    部。又公訴人雖認被告係致甲○○陷於錯誤，遂繳付二萬元
    予被告，然查被害人甲○○於本院審理時具結證稱：「（你
    拿多少錢給他？）一人一萬元。楊基進在日本，被告要我打
    電話去日本問。我立刻打電話去日本，然後被告說要接聽電
    話，被告對楊基進說剛剛對我說的事情。被告對楊基進說：
    要楊基進對我說要我先幫忙墊付一萬元。所以我共給被告二
    萬元。」等語，足見被告係分別向被害人甲○○、楊基進施
    用詐術，使甲○○、楊基進均陷於錯誤，僅因楊基進人在日
    本，遂由甲○○先行代為墊付一萬元而共交付二萬元，起訴
    書此部分認定尚有未洽，附此敘明。又按倘某項犯罪，係由
    行為人以單一行為接續進行，縱令在犯罪完畢以前，其各個
    舉動已與該罪之構成要件相符，但在行為人主觀上，各個舉
    動不過為其犯罪行為之一部分，在刑法評價上，亦以視為數
    個舉動之接續施行，合為包括之一行為予以評價，較為合理
    ，則屬接續犯，為包括的一罪（最高法院九十六年度臺上字
    第二三七九號判決參照）。查被告於八十八年三月十六日十
    五時許，持甲○○外祖楊克繼之除戶謄本至甲○○位於臺中
    市○○路五十五巷八號住處，接續向甲○○、楊基進佯稱：
    伊代表族親辦理繼承手續，甲○○外祖楊克繼名下遺留坐落
    臺中縣清水鎮○○鎮○○段五二八地號土地限於八十八年七
    月底前辦理繼承，否則所有權將歸政府所有云云，並要甲○
    ○與其舅父楊基進各繳交一萬元之手續費，致甲○○、楊基
    進均陷於錯誤，而由甲○○當面繳付二萬元予乙○○之詐欺
    取財行為，均係利用同一機會，在同一時段就同一犯罪構成
    事實，本於單一犯意接續進行，以實現一犯罪構成要件之單
    一行為，均為接續犯。爰審酌被告意圖為自己不法之所有，
    以前揭詐術，先後向其親戚吳惠珠、甲○○、楊基進詐取財
    物，使被害人吳惠珠、甲○○分別交付十六萬九千元及二萬
    元與被告，行為殊值非難，且被告犯罪後猶飾詞否認犯行，
    毫無悔意，且分文未賠償被害人或其家屬之犯罪後態度等一
    切情狀，量處如主文所示之刑，以資懲儆。末查被告犯罪時
    間係在九十六年四月二十四日之前所犯，所犯符合中華民國
    九十六年罪犯減刑條例之減刑條件，應依該減刑條例第二條
    第一項第三款之規定，減其刑期二分之一為有期徒刑五月，
    並依同條例第九條之規定，併諭知易科罰金之折算標準，以
    資懲儆。
據上論斷，應依刑事訴訟法第二百九十九條第一項前段，刑法第
二條第一項、第三百三十九條第一項，修正前刑法第五十六條、
第四十一條第一項前段，刑法施行法第一條之一第一項、第二項
前段，修正前罰金罰鍰提高標準條例第二條，現行法規所定貨幣
單位折算新臺幣條例第二條，中華民國九十六年罪犯減刑條例第
二條第一項第三款、第七條、第九條，判決如主文。
中　　華　　民　　國　　96　　年　　12　　月　　27　　日
                  刑事第十庭    審判長法　官　賴妙雲
                                      法　官  黃家慧
                                      法　官　黃炫中
上正本證明與原本無異。
如不服本判決，應於收受送達後10日內向本院提出上訴書狀（應
敘述具體理由並附繕本）。
上訴書狀如未敘述理由，應於上訴期間屆滿後20日內補提理由書
於本院。
                                      書記官  黃珮華
中　　華　　民　　國　　96　　年　　12　　月　　27　　日
附錄論罪科刑法條
中華民國刑法第339條
（普通詐欺罪）
意圖為自己或第三人不法之所有，以詐術使人將本人或第三人之
物交付者，處5年以下有期徒刑、拘役或科或併科1千元以下罰金
。
以前項方法得財產上不法之利益或使第三人得之者，亦同。
前二項之未遂犯罰之。
